【裁判字號】    98,消債抗,253
【裁判日期】    981104
【裁判案由】    更生事件
【裁判全文】
臺灣臺北地方法院民事裁定           98年度消債抗字第253號
抗  告  人
即  聲請人  甲○○
上列抗告人因消費者債務清理條例聲請更生事件，對於中華民國
98年8月24日本院98年度消債更字第239號裁定提起抗告，本院裁
定如下：
    主  文
抗告及保全處分之聲請均駁回。
抗告程序費用新臺幣壹仟元由抗告人負擔。
    理  由
一、按「聲請更生或清算不合程式或不備其他要件者，法院應以
    裁定駁回之，但其情形可以補正者，法院應定期間先命補正
    」；「債務人與金融機構協商成立者，不得聲請更生或清算
    。但因不可歸責於己之事由，致履行顯有重大困難者，不在
    此限」；「本條例施行前，債務人依金融主管機關協調成立
    之中華民國銀行公會會員辦理消費金融案件無擔保債務協商
    機制與金融機構成立之協商，準用前項之規定」，消費者債
    務清理條例第8條、第151條第5項、第6項分別定有明文。準
    此，債務人如於消費者債務清理條例施行前，已利用金融主
    管機關協調成立之中華民國銀行公會會員辦理消費金融案件
    無擔保債務協商機制，與金融機構成立協商，即須依約清償
    債務，僅於其後發生情事變更，在清償期間收入或收益不如
    預期，致該方案履行困難甚或履行不能，且因不可歸責於己
    之事由所致，始能聲請更生或清算，至債務人如認該協商方
    案履行有其他不適當情形，即應再循協商途徑謀求解決，不
    得逕依消債條例聲請更生，蓋該債務清償方案係經債務人行
    使程序選擇權而與債權人締結之債務清理契約，其即應受該
    契約之拘束，且消債條例更生之規範目的，係在債務人得維
    持基本生活之情況下，於能力範圍內盡力清償債務，非謂債
    務人得任意利用債務清理程序減輕債務，因此，為避免債務
    人針對已成立之協商方案任意毀諾，濫用更生或清算之債務
    清理程序，須債務人於協商成立後因不可歸責於己之事由，
    致無法履行原定清償方案，始例外得依消債條例聲請更生或
    清算。次按「法院就更生或清算之聲請為裁定前，得因利害
    關係人之聲請或依職權，以裁定為保全處分」，消費者債務
    清理條例第19條第1項另定有明文，惟該項保全處分，係法
    院為防杜債務人之財產減少，維持債權人間之公平受償及使
    債務人有重建更生之機會，所為暫時之處分行為，自應以聲
    請更生或清算程序存在，始有保全處分之必要。
二、本件抗告及聲請保全處分意旨略以：抗告人前於95年6月12
    日與中華商業銀行股份有限公司（下稱中華銀行）協商分期
    清償，然僅分期繳納3期，即無法繼續履行，蓋中華銀行於
    95年11月間發生惡性倒閉事件，後於96年1月14日遭行政院
    金融監督管理委員會（下稱金管會）接管，致使抗告人因此
    罹患自律神經失調、憂慮症及右心室肥大等疾病，並可能因
    肺氣腫而引起心軸垂直等心臟危機，間接引發抗告人家庭及
    工作失調，抗告人之收入及收益因此遽減，致未能依協商方
    案履行清償，此乃因不可歸責於抗告人之事由所致。又抗告
    人嗣後之所以無法與中華銀行之債權受讓人即誠第一資產
    管理股份有限公司（下稱誠公司）達成分期清償協商，係
    因誠公司全無意願與抗告人協商，一心只圖拍賣抗告人所
    有門牌號碼臺北縣永和市○○路○段352巷92弄30號房屋（下
    稱系爭房屋），抗告人並無藉由消費者債務清理程序得以免
    責之不法意圖，只是想要依法行使自己的權益，並與債權人
    就債務清理達成協商，原裁定駁回抗告人之聲請，實有違誤
    ，因而提起本件抗告，並聲請保全處分停止債權人誠公司
    對於抗告人所有系爭房屋之強制程序。
三、經查，抗告人於消費者債務清理條例施行前，已就積欠各金
    融機構之信用卡及信用貸款債務，利用金融主管機關協調成
    立之中華民國銀行公會會員辦理消費金融案件無擔保債務協
    商機制，與中華銀行成立協商，約定自95年6月12日起，就
    聲請人之總債務金額新臺幣（下同）163萬8,276元，依年息
    3.88 %計算，分80期還款，於每月10日繳納2萬3,274元之協
    商金額，並依各債權銀行債權金額比例清償各項債務等情，
    而抗告人與中華銀行成立債務協商後，僅繳納3期之協商金
    額，自95年10月10日起未依上揭協商條件而為清償等情，有
    中華銀行通知函、繳款通知卡、無擔保債務還款計劃、繳款
    通知書（以上分見原審卷第153至156頁）及繳款通知書（見
    原審卷第152、156頁）等資料附卷足憑，復為抗告人所自承
    在卷，應堪信為真實。是認抗告人於消費者債務清理條例施
    行前，已依金融主管機關協調成立之中華民國銀行公會會員
    辦理消費金融案件無擔保債務協商機制與金融機構成立之協
    商，抗告人後於95年10月10日起就原協商條件為毀諾行為，
    揆諸前揭說明，抗告人除有不可歸責於己之事由，致履行顯
    有重大困難者外，已不得再依消費者債務清理條例聲請更生
    。
四、抗告人固主張其有如抗告意旨所示之不可歸責於己致履行顯
    有重大困難之事由，然查：
  (一)抗告人陳稱其每月必要支出為7萬0,299元（見原審卷第11頁
    ，計算式：租金支出1萬1,000元+房屋貸款11,299元+子女教
    育費1萬元+信用卡還款1萬8,000元+生活費2萬元=7萬0,299
    元)等情；惟就租金支出1萬1,000元部分，抗告人於原審僅
    提出2筆匯款繳付房租之證明（見原審卷第193、196頁），
    然迄未見其提出房屋租賃之其它證據，僅空言陳稱在外租屋
    居住業已10年以上，與房東未簽立房屋租賃契約書（見原審
    卷第187頁），尚難遽信其有在外租屋居住之事實；退一步
    言之，縱認抗告人在外租屋居住一事為真，惟其既欠有高額
    負債，自應撙節支出，故其名下既擁有系爭房屋（見原審卷
    第198至202頁），自無同時繳付不動產房貸及房租租金之必
    要，是抗告人所主張每月租金支出1萬1,000元，難謂合理，
    應予扣除。關於房屋貸款1萬1,299元部分，聲請人須同時繳
    付房貸及房屋租金不甚合理，本院認抗告人所主張上揭租金
    支出既應予以剔除，已如前述，惟抗告人與其家人確實有居
    住之需求，每月確實有繳付房貸之需要，是認上揭房屋貸款
    部分，尚稱合理。又關於抗告人主張子女教育費1萬元部分
    ，衡諸社會通念，抗告人固負有支付子女教育費之義務，惟
    其於原審僅概略陳稱須支付子女補習費每月1萬元（見原審
    院卷第216頁），並未提出任何單據以為憑證，復未合理說
    明其子女於接受一般學校教育課程外，尚有需進行額外補習
    活動之必要性，況抗告人面臨重大經濟困境時，每月收入於
    維持基本生活所需尚有不足時，子女之補習費即應認非屬每
    月必要支出，蓋國民義務教育並未包含補習教育，是抗告人
    所主張每月教育費即補習費支出1萬元，難謂合理，應予扣
    除。再關於信用卡還款1萬8,000元部分，抗告人既負有債務
    ，償還債務即屬合理，惟其既有每月還款1萬8,000元之能力
    ，即與每月協商金額2萬3,274元相距未遠，是抗告人主張無
    力負擔原協商條件始毀諾云云，亦非無疑。另抗告人主張生
    活費2萬部分，本院衡酌抗告人一家共有四口，應有支付每
    月2萬元生活費之必要，惟抗告人既釋明其配偶賴俊嘉有工
    作能力（見原審卷第131頁），抗告人配偶賴俊嘉即有負擔
    一半生活費之協力義務，是抗告人主張每月生活費支出2萬
    元，應扣除其中之1萬元，始為合理。準此，關於抗告人每
    月必要之生活支出，經扣除前開不合理部分後，至少應為3
    萬9,299元（計算式：7萬0,299元-1萬1,000元租金支出-1萬
    元教育費-1萬元生活費= 3萬9,299元），應屬合理。
  (二)抗告人陳稱其每月平均收入約為2萬5000元，顯不足以支付
    每月必要支出費用7萬0,299元，依原協商條件繳納3期後已
    無力再行繳付每月協商金額2萬3,274元，故於95年10 月10
    日毀諾，有不可歸責於己之事由等情；惟依抗告人自承其每
    月平均收入約為2萬5,000元（見原審卷第10、11頁)，而其
    每月必要支出應酌減為3萬9,299元，依此計算，抗告人每月
    收入不敷支出已高達1萬4,299元 (計算式：2萬5,000元-3萬
    9,299元＝-1萬4,299元)，遑論償還與中華銀行達成協商每
    月2萬3,274元之條件，是抗告人於協商時應已明確知悉前開
    情事，其於協商當時若認無力負擔上揭協商條件，應即與中
    華銀行重行展開協商而非逕予接受，惟抗告人盱衡經濟狀況
    、家庭收支及協商條件後，猶願與中華銀行簽署協議書，即
    應撙節開銷，依約清償協商債務，不容其恣意毀諾。況依經
    驗及論理法則，抗告人既收入不敷支出，其應有取得額外資
    金之來源，始願同意中華銀行之協商條件，姑不論其取得資
    金之來源，係向第三人借貸、兼職薪資收入或其他獲利方式
    ，然其既已同意協商條件，即有籌措資金繳付協商金額之義
    務，故除有不可歸責於己之事由，致履行有重大困難情況外
    ，縱使嗣後資金來源中斷，亦係抗告人未詳加考量並率爾同
    意協商條件所致，即不得再以同一原因反覆爭執。本件抗告
    人於協商當時既未考量資金來源是否穩定，即率爾同意超出
    其還款能力之協商條件，則其於繳納3期協商金額後即毀諾
    ，實難認與前開條文所規定「有不可歸責於己之事由，致履
    行有重大困難情況」之要件相符。
  (三)抗告人復陳稱其曾與誠公司洽談分期償還方案，惟經誠
    公司拒絕，足證抗告人確實有還款之誠意，而抗告人因經濟
    壓力沈重，致患有自律神經失調及憂鬱症等病症，實有不可
    歸責於己之事由，致履行有重大困難之情事云云。惟依抗告
    人所提協商申請書、債權讓與聲明書可證（見原審卷第28至
    30頁），抗告人與誠公司為協商之申請始於97年12月15日
    ，係於抗告人毀諾日（95年10月10日）2年後所為，是抗告
    人與誠公司債務協商，與抗告人前開毀諾行為間應無任何
    相當因果關係，抗告人要難執此主張其有還款之誠意，且有
    不可歸責於己之事由，致履行顯有重大困難。又抗告人主張
    其經濟壓力過大，患有自律神經失調及憂鬱症等情，雖據其
    提出量測判讀分析報告（見原卷第160至162頁）等資料為憑
    ，對抗告人現為上揭疾病所苦之情，本院固深表同情，惟前
    開醫學檢驗報告係於96年11月6日所製作，亦發生於抗告人
    毀諾日即95年10月10日1年以後，是認抗告人受有此疾病與
    毀諾行為間亦應無任何相當因果關係，抗告人復未能釋明有
    何其它不可歸責於己之事由，致履行顯有重大困難，揆諸前
    揭說明，自難准許抗告人所為更生之聲請。
  (四)末查，抗告人自承其總債務金額業已高達515萬2,038元（見
    原審卷第3頁），本應較一般人盡力撙節開銷以利還款，抗
    告人於協商時對於每月收入2萬5,000元於扣除每月必要支出
    3萬9,299元後，無力繳付每月2萬3,274元協商金額已有預見
    ，其仍決定接受原協商條件，並在外租屋居住及支付子女補
    習費，是否合理、必要、已非無疑？又抗告人既同意中華銀
    行之協商條件，即應有籌措資金按時還款之義務，其未詳予
    考量致生毀諾之結果，尚難認其有不可歸責於己之事由，致
    履行顯有重大困難情事。復衡以抗告人縱有該原協商條件履
    行之不便，亦仍得經由個別債權銀行協商程序重新評估債務
    人之資力、債信及還款計劃，以謀求適當履債；況金融機構
    已就曾經參加95年度債務協商毀諾客戶提供「個別一致性協
    商方案」，及對有繳款困難之債務協商持續履約客戶提「變
    更債務協商議書方案」，可供抗告人再行協商。是抗告人目
    前雖然毀諾，仍應上述途徑以求解決其債務，尚難據以認定
    抗告人有不可歸責於己之事由，致履行顯有重大困難之情形
    。
  (五)綜上，本件抗告人之收入既無明顯降低之情形，抗告人復無
    法提出證據證明其於協商成立後有何經濟狀況重大變更，或
    有何不可歸責於抗告人之事由，致履行協商顯有重大困難，
    其所為更生之聲請，自屬無據。
五、抗告人另就本件更生事件，聲請保全處分停止債權人誠公
    司對於抗告人所有系爭房屋之強制程序；惟查，抗告人聲請
    更生事件，前經本院98年度消債更字第239號裁定駁回，並
    經本院裁定駁回抗告人之抗告在案，揆諸首揭消費者債務清
    理條例第19條第1項規定意旨，保全處分之前提為債務人聲
    請更生或清算，是本件抗告人之更生聲請既經駁回確定，則
    無保全其財產之必要，是抗告人所為保全處分之聲請，於法
    有違，不應准許。
六、綜上所述，難認抗告人有何不可歸責於己之事由，致履行顯
    有重大困難之情事，其更生之聲請與前開規定不相符合。從
    而，原審裁定駁回抗告人更生之聲請，核無違誤，抗告意旨
    猶執前詞，指摘原裁定不當，求予廢棄另為裁定，為無理由
    ，應予駁回。其聲請保全處分，亦無保全之必要，應併予駁
    回。
七、據上論結，本件抗告及保全處分之聲請均無理由，依消費者
    債務清理條例第15條、民事訴訟法第495條之1第1項、第449
    條、第95條、第78條，裁定如主文。
中    華    民    國    98    年    11    月    4     日
              民事第二庭    審判長  法    官    張松鈞
                                    法    官    郭顏毓
                                    法    官    李家慧
以上正本係照原本作成。
本裁定不得抗告。
中    華    民    國    98    年    11    月    4    日
                                    書  記  官  康翠真

司法院資訊處製作；財團法人民間司法改革基金會備份。
